臺灣高等法院臺中分院刑事判決　　　　100年度上易字第599號
上　訴　人　臺灣臺中地方法院檢察署檢察官
被　　　告　蔡宗樺
選任辯護人　許名宗律師
上列上訴人因妨害兵役案件，不服臺灣臺中地方法院100年度易
字第484號中華民國100年3月25日第一審判決（起訴案號：臺灣
臺中地方法院檢察署99年度偵字第28104號），提起上訴，本院
判決如下：
    主  文
上訴駁回。
    事實及理由
一、本案經本院審理結果，認第一審判決諭知被告無罪之判決，
    其認事用法均無不當，應予維持，並引用第一審判決書記載
    之證據及理由（如附件）。
二、檢察官上訴意旨略以：依證人許木棠於原審審理中證稱：伊
    父親過世3年多，伊是伊之父親過世後，才接替伊之父親住
    在臺中市○區○○街2巷10號，大約已有3年多；伊並不認識
    被告，但認識被告之父親蔡火煉，並稱呼蔡火煉為堂哥；不
    過伊已經10多年沒有遇過蔡火煉，是本案發生之後，警察上
    門來找被告，伊透過伊之妹妹才聯絡到蔡火煉；伊未曾代收
    過軍方寄給被告之召集令，雖然偶爾會收到寄給被告的文書
    ，但因為伊沒有聯絡被告之方式，所以也未通知被告或被告
    之父蔡火煉前來領取等語。而蔡火煉亦於原審審理中陳稱：
    軍方之前寄給被告之動員召集令，是警員通知伊去臺中市警
    察局第三分局領取的，並非從戶籍地帶回來等語。由此可知
    ，被告之戶籍地根本無法發揮聯絡之功能。而被告先前所收
    受之教育教集令已經是警方通知被告之父領取，被告卻遲未
    申報可資聯絡之地址，明顯妨害役政動員之具體成效，自難
    謂被告主觀上無規避兵役召集之不法意圖。其次，證人邱大
    春即被告現住地之房東於審理中證述：被告確有向伊表示要
    將戶籍遷到承租地點，但伊怕被告租屋後又隨即搬走，所以
    叫被告再等一下，先去報流動戶口；伊不記得是發生於民國
    99年8月之前或之後，只記得被告曾經提過1 次，而且是租
    屋後一陣子等語。由此可見，被告僅有1次向證人邱大春表
    示要要戶籍遷至租屋處，且證人邱大春亦僅希望被告租久一
    點再辦理戶籍遷入，而非完全拒絕。矧被告自97年間承租該
    處迄本案發生時止，已有2年之久，卻遲未辦理戶籍登記，
    難謂無規避召集之意圖。況被告係已服役完畢收受退伍令後
    離營歸鄉報到之後備軍人，對上前揭法令規定之內容及退伍
    令上之記載，自難諉為不知。且被告係高職學歷，有相當教
    育程度及智能，又已服過兵役，顯然知悉及明瞭係以臺中市
    ○區○○街2巷10號作為接受國家各種後備召集之收受地址
    。被告明知軍人退伍令上已明確記載後備軍人應依法接受各
    種召集之規定、亦明知戶籍地是作為接受國家各種後備召集
    之收受地址，其並無居住在戶籍地，於國防部發布後備召集
    時其本人將不可能收到召集令，且亦無人可將寄往戶籍地之
    召集令轉交予伊，將因此無法依期前往接受召集，而妨害國
    家兵役之召集事宜。綜此，被告無故不依規定申報，已堪認
    被告主觀上具有避免召集意圖云云。
三、按妨害兵役治罪條例第10條第1項規定：「後備軍人意圖避
    免召集處理有下列行為之一者，處一年以下有期徒刑、拘役
    或科新台幣九萬元以下罰金：……三、居住處所遷移，無故
    不依規定申報者」，同條第3項規定：「後備軍人犯第一項
    之罪或國民兵犯前項之罪，致使召集令無法送達者，以意圖
    避免召集論，分別依第五條或第六條科刑」，與91年6月26
    日修正前第11條第1項規定相較，增列「意圖避免召集處理
    」之主觀犯罪構成要件。而同條第3項既以犯第1項之罪為前
    提，自亦有上開增列「意圖避免召集處理」之主觀犯罪構成
    要件之適用。原審依調查證據之結果，斟酌全辯論意旨，認
    被告因家境困境，至外地打工，早於93年8月2日將戶籍遷入
    臺中市○區○○街2巷10號其父友人定中，但並未居住過戶
    籍地，被告既自93年8月2日設籍之日起即從未居住在該址，
    而本案之教育召集令係發生於99年8月間，兩者時間相隔6
    年，自難認定被告係為逃避本次教育召集而遷離。又被告
    自97年11月份起承租臺中市○○區○○路83巷2之1號，有曾
    向房東表示要將戶籍遷入，但房東表示依照其經驗，有人租
    屋後馬上就搬走，叫被告再等一下等語，足以證明被告並非
    故意不申報現住所，被告辯稱其主觀上無「意圖避免召集處
    理」，難謂不可採，基於無罪推定之原則，認被告欠缺「意
    圖避免召集處理」之主觀上意圖，而不構成該條之罪，並不
    違經驗法則，核無不合。至於檢察官上訴之理由，亦不足為
    認定被告主觀上有「意圖避免召集處理」之依據，其理由如
    下：
  (一)檢察官以證人許木棠於原審審理中證稱：伊父親過世3年多
    ，伊是伊之父親過世後，才接替伊之父親住在臺中市○區○
    ○街2巷10號，大約已有3年多；伊並不認識被告，但認識被
    告之父親蔡火煉，並稱呼蔡火煉為堂哥；不過伊已經10多年
    沒有遇過蔡火煉，是本案發生之後，警察上門來找被告，伊
    透過伊之妹妹才聯絡到蔡火煉；伊未曾代收過軍方寄給被告
    之召集令，雖然偶爾會收到寄給被告的文書，但因為伊沒有
    聯絡被告之方式，所以也未通知被告或被告之父蔡火煉前來
    領取等語。而蔡火煉亦於原審審理中陳稱：軍方之前寄給被
    告之動員召集令，是警員通知伊去臺中市警察局第三分局領
    取的，並非從戶籍地帶回來等語。故被告之戶籍地根本無法
    發揮聯絡之功能。而被告先前所收受之教育教集令已經是警
    方通知被告之父領取，被告卻遲未申報可資聯絡之地址，明
    顯妨害役政動員之具體成效，因而推論被告主觀上有規避兵
    役召集之不法意圖。但上開證人之證述可見本件被告戶籍地
    原係許木棠之父親之住所地，因許木棠之父3年前死亡，才
    由許木棠繼承居住，許木棠本人不知被告之住所地，而無法
    連絡被告，此僅係一客觀事實，並不足為被告在93年8月2日
    設籍該地時即為有為避免本案99年8月間之教育召集令之意
    圖依據。
  (二)檢察官以證人邱大春即被告現住地之房東於審理中證述：被
    告確有向伊表示要將戶籍遷到承租地點，但伊怕被告租屋後
    又隨即搬走，所以叫被告再等一下，先去報流動戶口；伊不
    記得是發生於民國99年8月之前或之後，只記得被告曾經提
    過1次，而且是租屋後一陣子等語。進而推論被告僅有1次向
    證人邱大春表示要要戶籍遷至租屋處，且證人邱大春亦僅希
    望被告租久一點再辦理戶籍遷入，而非完全拒絕。矧被告自
    97年間承租該處迄本案發生時止，已有2年之久，卻遲未辦
    理戶籍登記，故而推論被告有規避召集之意圖。但一般人對
    於應辦理之事項未辦理或因懶得辦理或因一時忘記要做之事
    ，或因做事拖延，均有可能，被告其後2年未再辦理戶籍遷
    入之事實，亦不得作為被告主觀上有「意圖避免召集處理」
    之積極證明。
  (三)檢察官以被告係已服役完畢收受退伍令後離營歸鄉報到之後
    備軍人，對上前揭法令規定之內容及退伍令上之記載，自難
    諉為不知。且被告係高職學歷，有相當教育程度及智能，又
    已服過兵役，顯然知悉及明瞭係以臺中市○區○○街2巷10
    號作為接受國家各種後備召集之收受地址。被告明知軍人退
    伍令上已明確記載後備軍人應依法接受各種召集之規定、亦
    明知戶籍地是作為接受國家各種後備召集之收受地址，其並
    無居住在戶籍地，於國防部發布後備召集時其本人將不可能
    收到召集令，且亦無人可將寄往戶籍地之召集令轉交予伊，
    將因此無法依期前往接受召集，而妨害國家兵役之召集事宜
    。進而推論被告被告主觀上具有避免召集意圖。然原審已敘
    明後備軍人如係同一戶籍管轄區域住址變更者，應逕向戶籍
    地戶政事務所辦理住址變更登記；由戶籍管轄區域遷往其他
    戶籍管轄區域者，應逕向遷入地戶政事務所辦理戶籍遷入登
    記，固為後備軍人管理規則第15條所明定。惟因應現代社會
    之變遷，一般人或因工作、就學等眾多因素，未居住於戶籍
    地亦未申報居住處所遷移者所在多有，自無從以後備軍人違
    反前揭規定，即據此憑認其乃基於避免召集處理之不法意圖
    ，而不依戶籍法規申報居住處所遷移。本案被告為後備軍人
    ，居住處所遷移未依規定申報，致使前開教育召集令無法送
    達，因而未能前往指定地點報到接受教育召集之客觀事實，
    ，至多僅能證明被告有未依戶籍規定申報居住處所遷移之事
    實，尚難依此推認被告遷離未依規定申報之原因、動機為何
    ，甚且進一步遽認被告主觀上即係基於意圖避免召集處理所
    為（詳見原審判決第三頁(二)、以下）。此一後備軍人居住處
    所遷移，未依規定申報之客觀事實亦無足作為被告主觀上有
    「意圖避免召集處理」。
四、綜上所述，本院依檢察官提出之証據資料，均不足為被告有
    罪之積極證明，亦無從說服本院以形成被告有罪之心證；此
    外，本院復查無其他積極証據以資証明被告有公訴意旨所指
    之此部分犯行，基於無罪推定之原則，自應認不能証明被告
    二人犯罪。原審以不能証明被告犯罪，而為無罪判決之諭知
    ，經核並無不合，檢察官上訴意旨指摘原判決不當，為無理
    由，應予駁回其上訴。
據上論斷，應依刑事訴訟法第三百七十三條、第三百六十八條，
判決如主文。
本案經檢察官李月治到庭執行職務。
中    華    民    國   100    年    6     月    9     日
            刑事第六庭    審判長法  官  李  文  雄
                                法  官  陳  如  玲
                                法  官  蔡 王 金 全
上列正本證明與原本無異。
不得上訴。
                                書記官  金  珍  華
中    華    民    國   100    年    6     月    10    日